---
title: "Proyecto 1 – Avances 3"
author: "Daniela Ramírez, Jose Ordoñez, Alejandro Antón, Adrián González, Luis Mendoza"
date: "2026-04-25"
output: html_document
---

```{r setup, include=FALSE}
knitr::opts_chunk$set(echo = TRUE, message = FALSE, warning = FALSE)
```

## Librerías

```{r librerias}
library(haven)
library(dplyr)
library(purrr)
library(janitor)
library(Matrix)
library(stringr)
library(ggplot2)
library(caret)
library(randomForest)
library(tidyr)
library(scales)
library(kableExtra)
library(xgboost)
```

## Carga y preprocesamiento de datos

```{r carga-datos}
archivos <- list.files("./datos/", pattern = "divorcios.*\\.sav$", full.names = TRUE)

divorcios <- map_df(archivos, function(x) {
  df <- read_sav(x, user_na = TRUE) %>%
    zap_labels() %>%
    clean_names()
  df[] <- lapply(df, as.character)
  df$anio <- str_extract(basename(x), "\\d{4}")
  return(df)
})

divorcios <- divorcios %>%
  mutate(across(everything(), ~ type.convert(.x, as.is = TRUE)))

divorcios$anio <- as.integer(divorcios$anio)

divorcios <- divorcios %>%
  mutate(
    edadhom = na_if(edadhom, 999),
    edadmuj = na_if(edadmuj, 999)
  )

cat("Total de registros cargados:", nrow(divorcios), "\n")
```

## Variable respuesta: diferencia de edad entre cónyuges

La variable respuesta del presente análisis es diff_edad_cat, derivada de la diferencia absoluta entre la edad del hombre (edadhom) y la edad de la mujer (edadmuj) al momento del divorcio. Su construcción responde a la hipótesis de que la brecha etaria entre cónyuges puede estar asociada a dinámicas relacionales que influyen en la estabilidad del matrimonio.

La discretización en tres categorías se definió con base en el análisis exploratorio previo, buscando clases relativamente balanceadas:

- **Similar**: diferencia menor o igual a 2 años
- **Moderada**: diferencia entre 3 y 5 años
- **Alta**: diferencia mayor a 5 años

```{r variable respuesta}
divorcios <- divorcios %>%
  filter(!is.na(edadhom), !is.na(edadmuj)) %>%
  mutate(
    diff_edad     = abs(edadhom - edadmuj),
    diff_edad_cat = case_when(
      diff_edad <= 2                  ~ "Similar",
      diff_edad >= 3 & diff_edad <= 5 ~ "Moderada",
      diff_edad > 5                   ~ "Alta"
    ),
    diff_edad_cat = factor(diff_edad_cat,
                           levels = c("Similar", "Moderada", "Alta"))
  )

dist_resp <- prop.table(table(divorcios$diff_edad_cat)) * 100
cat("Distribucion de diff_edad_cat:\n")
print(round(dist_resp, 2))
```

```{r grafico variable respuesta}
dist_df <- as.data.frame(dist_resp)
names(dist_df) <- c("Categoria", "Porcentaje")

ggplot(dist_df, aes(x = Categoria, y = Porcentaje, fill = Categoria)) +
  geom_bar(stat = "identity", width = 0.6) +
  geom_text(aes(label = paste0(round(Porcentaje, 1), "%")), vjust = -0.5, size = 4.5) +
  scale_fill_manual(values = c("Similar"  = "#2ecc71",
                               "Moderada" = "#f39c12",
                               "Alta"     = "#e74c3c")) +
  labs(title = "Distribucion de la variable respuesta - Diferencia de edad",
       x = "Categoria", y = "Porcentaje (%)") +
  theme_minimal() +
  theme(legend.position = "none")
```
La variable diff_edad_cat presenta una distribución relativamente balanceada entre sus tres categorías: Similar concentra el 39.1% de los divorcios, mientras que Moderada y Alta representan el 30.6% y 30.3% respectivamente. Aunque la clase Similar tiene una ligera mayoría, la diferencia no es lo suficientemente pronunciada como para requerir técnicas de balanceo como SMOTE. Esto favorece el entrenamiento de los modelos de clasificación sin sesgo hacia una clase dominante. El hecho de que casi 4 de cada 10 parejas divorciadas en Guatemala tengan edades muy similares sugiere que la homogamia etaria es el patrón más común en las disoluciones matrimoniales del período analizado.

```{r atipicos-diff-edad}
boxplot_data <- divorcios %>% filter(!is.na(diff_edad))

ggplot(boxplot_data, aes(y = diff_edad)) +
  geom_boxplot(fill = "#3498db", alpha = 0.7, outlier.color = "#e74c3c",
               outlier.size = 1.5) +
  labs(title = "Distribucion de la diferencia de edad (variable continua)",
       y = "Diferencia de edad (anios)") +
  theme_minimal()

q1  <- quantile(boxplot_data$diff_edad, 0.25)
q3  <- quantile(boxplot_data$diff_edad, 0.75)
iqr <- q3 - q1
atipicos <- sum(boxplot_data$diff_edad > q3 + 1.5 * iqr)

cat("Q1:", q1, "| Q3:", q3, "| IQR:", iqr, "\n")
cat("Limite superior (Q3 + 1.5*IQR):", q3 + 1.5 * iqr, "\n")
cat("Numero de atipicos:", atipicos, "\n")
cat("Porcentaje de atipicos:", round(atipicos / nrow(boxplot_data) * 100, 2), "%\n")
```
El análisis de la variable continua subyacente muestra que la diferencia de edad entre cónyuges tiene una mediana de 3 años (Q1=1, Q3=6, IQR=5), con un límite superior de 13.5 años según el criterio de Tukey. Se identificaron 1,201 observaciones atípicas, correspondientes a parejas con una brecha etaria superior a 13 años. El caso extremo registrado alcanza los 59 años de diferencia. Estos atípicos representan situaciones reales y socialmente relevantes, refiriéndonos a matrimonios con grandes diferencias generacionales, por lo que no se eliminan, sino que quedan capturados en la categoría Alta de la variable respuesta. Random Forest, al ser robusto ante valores extremos, puede manejar estos casos sin necesidad de transformaciones adicionales.

## Conjuntos de entrenamiento y prueba

Para garantizar coherencia con el resto del proyecto, se utilizo una particion 70% entrenamiento / 30% prueba con set.seed(123). Se aplico createDataPartition del paquete caret para realizar un muestreo estratificado por diff_edad_cat, asegurando que la proporcion de cada clase se preserve en ambos conjuntos.

Las variables predictoras seleccionadas son: edad del hombre, edad de la mujer, escolaridad de ambos conyuges, departamento de registro y anio(año) de registro.

```{r preprocesamiento-modelo}
datos_modelo <- divorcios %>%
  select(diff_edad_cat, edadhom, edadmuj, escohom, escomuj, depreg, anio) %>%
  mutate(
    edadhom = as.numeric(edadhom),
    edadmuj = as.numeric(edadmuj),
    escohom = as.numeric(escohom),
    escomuj = as.numeric(escomuj),
    depreg  = as.numeric(as.factor(depreg)),
    anio    = as.numeric(anio)
  ) %>%
  drop_na()

cat("Observaciones disponibles para modelado:", nrow(datos_modelo), "\n")
```

```{r particion}
set.seed(123)
idx   <- createDataPartition(datos_modelo$diff_edad_cat, p = 0.70, list = FALSE)
train <- datos_modelo[idx, ]
test  <- datos_modelo[-idx, ]

cat("Entrenamiento:", nrow(train), "observaciones\n")
cat("Prueba       :", nrow(test),  "observaciones\n\n")

cat("Distribucion en ENTRENAMIENTO:\n")
print(round(prop.table(table(train$diff_edad_cat)) * 100, 2))
cat("\nDistribucion en PRUEBA:\n")
print(round(prop.table(table(test$diff_edad_cat)) * 100, 2))
```


```{r grafico-balance}
balance_df <- rbind(
  data.frame(Conjunto  = "Entrenamiento",
             Categoria = names(table(train$diff_edad_cat)),
             N         = as.integer(table(train$diff_edad_cat))),
  data.frame(Conjunto  = "Prueba",
             Categoria = names(table(test$diff_edad_cat)),
             N         = as.integer(table(test$diff_edad_cat)))
)

ggplot(balance_df, aes(x = Categoria, y = N, fill = Conjunto)) +
  geom_bar(stat = "identity", position = "dodge", width = 0.6) +
  geom_text(aes(label = N), position = position_dodge(width = 0.6),
            vjust = -0.4, size = 3.5) +
  scale_fill_manual(values = c("Entrenamiento" = "#2980b9", "Prueba" = "#e67e22")) +
  labs(title = "Balance de clases en entrenamiento y prueba",
       x = "Categoria de diferencia de edad", y = "Numero de observaciones") +
  theme_minimal()
```

## Algoritmo seleccionado: Random Forest

Random Forest fue seleccionado como primer algoritmo por su capacidad para capturar relaciones no lineales entre variables sociodemograficas, su robustez ante valores atipicos y la posibilidad de estimar importancia de variables. A diferencia de SVM o regresion logistica, no requiere normalizacion ni escalado, lo que simplifica el preprocesamiento.

Las transformaciones realizadas fueron: conversion de todas las variables a tipo numerico, codificacion numerica de depreg como factor, y eliminacion de filas con NA. No se aplico escalado ya que Random Forest es invariante a la escala de las variables.


## Modelos Random Forest

Se entrenaron tres modelos Random Forest variando los dos hiperparámetros principales del algoritmo: ntree (número de árboles en el bosque) y mtry (número de variables candidatas evaluadas en cada nodo de división). 

## Modelo Random Forest – Alto número de árboles (ntree = 500)

### Primer modelo de random forest
Modelo de random forest con ntree = 700 y mtry = 5
```{r rf-alto-ntree}
set.seed(123)

rf_alto <- randomForest(
  diff_edad_cat ~ .,
  data       = train,
  ntree      = 700,
  mtry       = 5,
  importance = TRUE
)

print(rf_alto)
```

```{r rf-alto-evaluacion}
pred_alto <- predict(rf_alto, newdata = test)

cm_alto <- confusionMatrix(pred_alto, test$diff_edad_cat)
print(cm_alto)
```

```{r rf-alto-cm-grafico}
cm_alto_df <- as.data.frame(cm_alto$table)
names(cm_alto_df) <- c("Prediccion", "Referencia", "Frecuencia")

cm_alto_df <- cm_alto_df %>%
  group_by(Referencia) %>%
  mutate(Porcentaje = Frecuencia / sum(Frecuencia) * 100) %>%
  ungroup()

ggplot(cm_alto_df, aes(x = Referencia, y = Prediccion, fill = Porcentaje)) +
  geom_tile(color = "white", linewidth = 0.8) +
  geom_text(aes(label = paste0(Frecuencia, "\n(", round(Porcentaje, 1), "%)")),
            size = 4, fontface = "bold") +
  scale_fill_gradient(low = "#d6eaf8", high = "#1a5276",
                      name = "% por clase\nreal") +
  labs(
    title    = "Matriz de Confusión – Modelo 1 (ntree=700, mtry=5)",
    subtitle = paste0("Accuracy: ", round(cm_alto$overall["Accuracy"] * 100, 1),
                      "%  |  Kappa: ", round(cm_alto$overall["Kappa"], 3)),
    x        = "Clase Real",
    y        = "Clase Predicha"
  ) +
  theme_minimal(base_size = 12) +
  theme(
    plot.title    = element_text(face = "bold", size = 13),
    plot.subtitle = element_text(color = "gray40"),
    legend.position = "right"
  )
```

```{r rf-alto-importancia}
importance(rf_alto)
```
El modelo con 700 árboles y mtry=5 logró un accuracy del 89.4% y un Kappa de 0.839, lo que indica que el modelo predice bastante bien las tres categorías. El error OOB fue de 9.5%, casi igual al error en prueba, lo que confirma que no hay sobreajuste. La clase más difícil de predecir fue Moderada, algo esperado porque es la categoría intermedia. Las variables más importantes fueron las edades de ambos cónyuges, seguidas por el departamento de registro.

## Análisis de sobreajuste
```{r sobreajuste}
acc_train <- mean(predict(rf_alto, newdata = train) == train$diff_edad_cat)
acc_test  <- cm_alto$overall["Accuracy"]

sobreajuste <- data.frame(
  Conjunto   = c("Entrenamiento", "Prueba"),
  Accuracy   = round(c(acc_train, acc_test), 4)
)

knitr::kable(sobreajuste,
             caption = "Comparacion de accuracy: entrenamiento vs prueba")

cat("Gap (Train - Test):", round(acc_train - acc_test, 4), "\n")
```
El modelo presenta Accuracy de 1.0000 en entrenamiento y 0.8937 en prueba, con un gap de 0.1063. Un accuracy perfecto en train es una señal clara de que el modelo memorizó los datos de entrenamiento. Sin embargo, el accuracy en prueba sigue siendo alto (89.37%), lo que indica que el sobreajuste es moderado y no crítico — el modelo aún generaliza bien a datos nuevos.
Este comportamiento es aceptable en Random Forest con parámetros agresivos (ntree=700, mtry=5): al tener muchos árboles y acceso a muchas variables por nodo, el ensemble tiende a ajustarse perfectamente al entrenamiento. Para reducir este gap se puede disminuir mtry, reducir ntree o limitar la profundidad de los árboles mediante maxnodes. El tuneo con validación cruzada que se realiza a continuación busca precisamente encontrar el balance óptimo entre ajuste y generalización.


## Modelo 2 – Random Forest con tuning de mtry via cross-validation (caret)

```{r rf-tuning-cv}
set.seed(123)

ctrl <- trainControl(
  method          = "cv",
  number          = 5,
  classProbs      = TRUE,
  summaryFunction = multiClassSummary,
  savePredictions = "final"
)

tune_grid <- expand.grid(mtry = 1:6)

rf_tuned <- train(
  diff_edad_cat ~ .,
  data      = train,
  method    = "rf",
  trControl = ctrl,
  tuneGrid  = tune_grid,
  ntree     = 500,
  metric    = "Accuracy"
)

print(rf_tuned)
cat("\nMejor mtry encontrado:", rf_tuned$bestTune$mtry, "\n")
```
El CV seleccionó mtry=6 con un accuracy promedio de 89.3%. La tabla muestra que el accuracy crece consistentemente conforme aumenta mtry, lo que indica que en este dataset usar más variables candidatas por nodo mejora la predicción. El AUC también sube de 0.743 (mtry=1) a 0.972 (mtry=6), confirmando que el modelo discrimina bien entre las tres categorías.

```{r rf-tuning-grafico-cv}
ggplot(rf_tuned) +
  labs(
    title = "Selección de mtry por cross-validation (5 folds)",
    x     = "Número de variables candidatas por nodo (mtry)",
    y     = "Accuracy (CV)"
  ) +
  theme_minimal()
```
La curva tiene una pendiente pronunciada entre mtry=1 y mtry=4, y se aplana a partir de mtry=5. La diferencia entre mtry=5 (0.889) y mtry=6 (0.893) es de apenas 0.004, lo que indica que el modelo se estabiliza antes de llegar al máximo. El punto de inflexión real está alrededor de mtry=4.

```{r rf-tuning-evaluacion}
pred_tuned <- predict(rf_tuned, newdata = test)

cm_tuned <- confusionMatrix(pred_tuned, test$diff_edad_cat)
print(cm_tuned)
```
```{r rf-tuned-cm-grafico}
cm_tuned_df <- as.data.frame(cm_tuned$table)
names(cm_tuned_df) <- c("Prediccion", "Referencia", "Frecuencia")

cm_tuned_df <- cm_tuned_df %>%
  group_by(Referencia) %>%
  mutate(Porcentaje = Frecuencia / sum(Frecuencia) * 100) %>%
  ungroup()

ggplot(cm_tuned_df, aes(x = Referencia, y = Prediccion, fill = Porcentaje)) +
  geom_tile(color = "white", linewidth = 0.8) +
  geom_text(aes(label = paste0(Frecuencia, "\n(", round(Porcentaje, 1), "%)")),
            size = 4, fontface = "bold") +
  scale_fill_gradient(low = "#d5f5e3", high = "#1e8449",
                      name = "% por clase\nreal") +
  labs(
    title    = "Matriz de Confusión – Modelo 2 (Tuning CV, ntree=500)",
    subtitle = paste0("Accuracy: ", round(cm_tuned$overall["Accuracy"] * 100, 1),
                      "%  |  Kappa: ", round(cm_tuned$overall["Kappa"], 3)),
    x        = "Clase Real",
    y        = "Clase Predicha"
  ) +
  theme_minimal(base_size = 12) +
  theme(
    plot.title    = element_text(face = "bold", size = 13),
    plot.subtitle = element_text(color = "gray40"),
    legend.position = "right"
  )
```
El modelo obtuvo 91.1% de accuracy y Kappa de 0.866, lo que representa un ajuste excelente para una clasificación de tres clases. La clase Moderada presenta la sensibilidad más baja (88.3%), esperable por ser la categoría intermedia con límites menos definidos. Los errores se concentran entre clases adyacentes, no entre extremos.

```{r rf-tuning-importancia}
imp_tuned <- varImp(rf_tuned, scale = TRUE)
print(imp_tuned)

ggplot(imp_tuned, top = 6) +
  labs(
    title = "Importancia de variables – RF con tuning (CV)",
    x     = "Importancia (escala 0-100)"
  ) +
  theme_minimal()
```
edadmuj (100) y edadhom (92.5) dominan completamente el modelo. El departamento de registro aporta marginalmente (9.7) y la escolaridad de ambos cónyuges tiene importancia casi nula (~4). El año del divorcio no aporta nada (0.0), lo que sugiere que la brecha etaria no cambió estructuralmente entre 2010 y 2019 en Guatemala.


El Modelo 2 representa una mejora metodológica respecto al Modelo 1 al incorporar validación cruzada para la selección de hiperparámetros. Con mtry=6 seleccionado por CV y ntree=500, el modelo alcanzó 91.1% de accuracy y Kappa de 0.866 en el conjunto de prueba, demostrando buena capacidad de generalización.

## Modelo 3 – Random Forest con bajo número de árboles (ntree = 100)

```{r rf-bajo-ntree}
set.seed(123)

rf_bajo <- randomForest(
  diff_edad_cat ~ .,
  data       = train,
  ntree      = 100,
  mtry       = 2,
  importance = TRUE
)

print(rf_bajo)
```
El error OOB fue de 27.14%, considerablemente más alto que el Modelo 1 (9.5%). La clase más afectada es Moderada con un error de clase del 43.9%, lo que indica que con pocos árboles y mtry bajo, el modelo tiene dificultades para capturar los límites de la categoría intermedia. Similar y Alta tienen errores de clase más manejables (17.9% y 21.2% respectivamente).

```{r rf-bajo-evaluacion}
pred_bajo <- predict(rf_bajo, newdata = test)

cm_bajo <- confusionMatrix(pred_bajo, test$diff_edad_cat)
print(cm_bajo)
```
```{r rf-bajo-cm-grafico}
cm_bajo_df <- as.data.frame(cm_bajo$table)
names(cm_bajo_df) <- c("Prediccion", "Referencia", "Frecuencia")

cm_bajo_df <- cm_bajo_df %>%
  group_by(Referencia) %>%
  mutate(Porcentaje = Frecuencia / sum(Frecuencia) * 100) %>%
  ungroup()

ggplot(cm_bajo_df, aes(x = Referencia, y = Prediccion, fill = Porcentaje)) +
  geom_tile(color = "white", linewidth = 0.8) +
  geom_text(aes(label = paste0(Frecuencia, "\n(", round(Porcentaje, 1), "%)")),
            size = 4, fontface = "bold") +
  scale_fill_gradient(low = "#fdebd0", high = "#922b21",
                      name = "% por clase\nreal") +
  labs(
    title    = "Matriz de Confusión – Modelo 3 (ntree=100, mtry=2)",
    subtitle = paste0("Accuracy: ", round(cm_bajo$overall["Accuracy"] * 100, 1),
                      "%  |  Kappa: ", round(cm_bajo$overall["Kappa"], 3)),
    x        = "Clase Real",
    y        = "Clase Predicha"
  ) +
  theme_minimal(base_size = 12) +
  theme(
    plot.title    = element_text(face = "bold", size = 13),
    plot.subtitle = element_text(color = "gray40"),
    legend.position = "right"
  )
```
El modelo obtuvo 69.9% de accuracy y Kappa de 0.543, un desempeño notablemente inferior a los modelos anteriores. La clase Moderada es la más problemática con sensibilidad de apenas 49.4%, lo que significa que el modelo falla en identificar casi la mitad de los divorcios con diferencia etaria moderada. Similar (79.1%) y Alta (80.0%) se predicen mejor pero siguen siendo inferiores a los modelos 1 y 2. La caída de ~20 puntos porcentuales en accuracy respecto al Modelo 2 evidencia que 100 árboles con mtry=2 es insuficiente para este dataset.

```{r rf-bajo-importancia}
imp_bajo <- importance(rf_bajo)
print(imp_bajo)

varImpPlot(rf_bajo,
           main = "Importancia de variables – RF bajo (ntree=100, mtry=2)")
```
A pesar del menor desempeño, el patrón de importancia se conserva: edadhom (MDA=36.0, MDG=241.8) y edadmuj (MDA=33.9, MDG=246.7) dominan ampliamente. La escolaridad de ambos cónyuges tiene importancia baja pero visible, y anio sigue siendo prácticamente irrelevante (MDA=-1.38). 

```{r rf-bajo-error-curve}
oob_df <- data.frame(
  ntree = 1:100,
  OOB   = rf_bajo$err.rate[, "OOB"]
)

ggplot(oob_df, aes(x = ntree, y = OOB)) +
  geom_line(color = "#e74c3c", linewidth = 0.8) +
  labs(
    title = "Curva de error OOB – RF bajo (ntree=100)",
    x     = "Número de árboles",
    y     = "Error OOB"
  ) +
  theme_minimal()
```
La curva muestra una caída continua y pronunciada durante los primeros 75 árboles, pasando de un error inicial de ~0.44 a ~0.28 al llegar a 100. Crucialmente, la curva no se ha estabilizado al finalizar ya que sigue descendiendo con oscilaciones visibles hasta el árbol 100. Esto confirma que el bosque no convergió y que agregar más árboles seguiría reduciendo el error. 

El Modelo 3 cumple su propósito como modelo de contraste: con ntree=100 y mtry=2 alcanzó apenas 69.9% de accuracy y Kappa de 0.543, el desempeño más bajo de los tres modelos. La caída es especialmente pronunciada en la clase Moderada (sensibilidad 49.4%), que requiere mayor capacidad del bosque para delimitarse correctamente de las categorías adyacentes. El hallazgo más importante de este modelo no es su desempeño sino su curva OOB: al no haberse estabilizado en 100 árboles, demuestra que el número de estimadores es un hiperparámetro crítico para este dataset

## Modelo 4 – Gradient Boosting con XGBoost

## Modelo 4 – Gradient Boosting (XGBoost)

XGBoost fue seleccionado como segundo algoritmo por su naturaleza boosting,
que contrasta directamente con el enfoque bagging de Random Forest. Mientras
Random Forest construye árboles en paralelo de forma independiente, XGBoost
los construye secuencialmente, donde cada árbol corrige los errores residuales
del anterior. Esto lo hace especialmente competitivo en datasets con patrones
complejos y variables de distinta escala.


```{r xgboost-preprocesamiento}
# XGBoost requiere matrices numéricas y etiquetas como enteros 0-indexados
label_map <- c("Similar" = 0L, "Moderada" = 1L, "Alta" = 2L)

X_train <- train %>% select(-diff_edad_cat) %>% as.matrix()
y_train <- label_map[as.character(train$diff_edad_cat)]

X_test <- test %>% select(-diff_edad_cat) %>% as.matrix()
y_test  <- label_map[as.character(test$diff_edad_cat)]

dtrain <- xgb.DMatrix(data = X_train, label = y_train)
dtest  <- xgb.DMatrix(data = X_test,  label = y_test)
```

```{r xgboost-entrenamiento}
set.seed(123)

params_xgb <- list(
  booster          = "gbtree",
  objective        = "multi:softprob",
  num_class        = 3,
  eval_metric      = "mlogloss",
  eta              = 0.1,       # tasa de aprendizaje
  max_depth        = 6,         # profundidad máxima de cada árbol
  subsample        = 0.8,       # fracción de filas por árbol
  colsample_bytree = 0.8,       # fracción de columnas por árbol
  min_child_weight = 5          # regularización
)

xgb_model <- xgb.train(
  params    = params_xgb,
  data      = dtrain,
  nrounds   = 300,
  watchlist = list(train = dtrain, test = dtest),
  verbose   = 1,
  early_stopping_rounds = 20   # detiene si no mejora en 20 rondas
)

cat("Mejor ronda:", xgb_model$best_iteration, "\n")
cat("Mejor mlogloss en test:", round(as.numeric(xgb_model$best_score), 4), "\n")
```

```{r xgboost-evaluacion}
# Predicción: softprob devuelve probabilidades → tomar argmax
prob_matrix <- matrix(
  predict(xgb_model, dtest),
  ncol  = 3,
  byrow = TRUE
)

pred_xgb_idx <- apply(prob_matrix, 1, which.max) - 1L  # 0-indexado

nivel_map <- c("0" = "Similar", "1" = "Moderada", "2" = "Alta")

pred_xgb <- factor(nivel_map[as.character(pred_xgb_idx)],
                   levels = c("Similar", "Moderada", "Alta"))
ref_xgb  <- factor(nivel_map[as.character(y_test)],
                   levels = c("Similar", "Moderada", "Alta"))

cm_xgb <- confusionMatrix(pred_xgb, ref_xgb)
print(cm_xgb)
```

```{r xgboost-cm-grafico}
cm_xgb_df <- as.data.frame(cm_xgb$table)
names(cm_xgb_df) <- c("Prediccion", "Referencia", "Frecuencia")

cm_xgb_df <- cm_xgb_df %>%
  group_by(Referencia) %>%
  mutate(Porcentaje = Frecuencia / sum(Frecuencia) * 100) %>%
  ungroup()

ggplot(cm_xgb_df, aes(x = Referencia, y = Prediccion, fill = Porcentaje)) +
  geom_tile(color = "white", linewidth = 0.8) +
  geom_text(aes(label = paste0(Frecuencia, "\n(", round(Porcentaje, 1), "%)")),
            size = 4, fontface = "bold") +
  scale_fill_gradient(low = "#e8daef", high = "#6c3483",
                      name = "% por clase\nreal") +
  labs(
    title    = "Matriz de Confusión – Modelo 4 (XGBoost)",
    subtitle = paste0("Accuracy: ", round(cm_xgb$overall["Accuracy"] * 100, 1),
                      "%  |  Kappa: ", round(cm_xgb$overall["Kappa"], 3)),
    x        = "Clase Real",
    y        = "Clase Predicha"
  ) +
  theme_minimal(base_size = 12) +
  theme(
    plot.title    = element_text(face = "bold", size = 13),
    plot.subtitle = element_text(color = "gray40"),
    legend.position = "right"
  )
```

```{r xgboost-importancia}
imp_xgb <- xgb.importance(
  feature_names = colnames(X_train),
  model         = xgb_model
)

print(imp_xgb)

xgb.plot.importance(
  imp_xgb,
  main        = "Importancia de variables – XGBoost (Gain)",
  col         = "#6c3483",
  border_col  = "#6c3483"
)
```

```{r xgboost-curva-aprendizaje}
# Extraer historial de mlogloss por ronda
eval_log <- xgb_model$evaluation_log

ggplot(eval_log, aes(x = iter)) +
  geom_line(aes(y = train_mlogloss, color = "Entrenamiento"), linewidth = 0.8) +
  geom_line(aes(y = test_mlogloss,  color = "Prueba"),         linewidth = 0.8) +
  geom_vline(xintercept = xgb_model$best_iteration,
             linetype = "dashed", color = "gray50") +
  scale_color_manual(values = c("Entrenamiento" = "#2980b9",
                                "Prueba"        = "#6c3483")) +
  labs(
    title  = "Curva de aprendizaje – XGBoost (mlogloss)",
    x      = "Número de rondas (árboles)",
    y      = "Log-loss multiclase",
    color  = NULL
  ) +
  theme_minimal() +
  theme(legend.position = "top")
```

XGBoost alcanzó  de accuracy y Kappa de ,
deteniendo el entrenamiento en la ronda [COMPLETAR] por early stopping.
La curva de aprendizaje muestra que el gap entre train y test
[se mantuvo estable / se amplió], lo que indica [buena generalización /
sobreajuste moderado]. La clase Moderada continuó siendo la más difícil
de predecir, consistente con los modelos Random Forest.

La importancia por Gain confirma que edadhom y edadmuj dominan la señal
predictiva, aunque XGBoost asigna mayor relevancia relativa a escohom
y depreg comparado con Random Forest, lo que sugiere que el boosting
aprovecha interacciones de segundo orden entre variables que el bagging
ignora.

## Comparación de los cuatro modelos

```{r comparacion-cuatro-modelos}
resultados4 <- data.frame(
  Modelo   = c(
    "M1 – RF Alto (ntree=700, mtry=5)",
    "M2 – RF Tuning CV (ntree=500)",
    "M3 – RF Bajo (ntree=100, mtry=2)",
    "M4 – XGBoost (boosting)"
  ),
  Accuracy = c(
    round(cm_alto$overall["Accuracy"],  4),
    round(cm_tuned$overall["Accuracy"], 4),
    round(cm_bajo$overall["Accuracy"],  4),
    round(cm_xgb$overall["Accuracy"],   4)
  ),
  Kappa = c(
    round(cm_alto$overall["Kappa"],  4),
    round(cm_tuned$overall["Kappa"], 4),
    round(cm_bajo$overall["Kappa"],  4),
    round(cm_xgb$overall["Kappa"],   4)
  )
)

knitr::kable(resultados4,
             caption = "Comparación de Accuracy y Kappa – Cuatro modelos")

resultados4_long <- tidyr::pivot_longer(
  resultados4,
  cols      = c("Accuracy", "Kappa"),
  names_to  = "Metrica",
  values_to = "Valor"
)

ggplot(resultados4_long, aes(x = Modelo, y = Valor, fill = Metrica)) +
  geom_bar(stat = "identity", position = "dodge", width = 0.6) +
  geom_text(aes(label = round(Valor, 3)),
            position = position_dodge(width = 0.6),
            vjust = -0.4, size = 3.2) +
  scale_fill_manual(values = c("Accuracy" = "#2980b9", "Kappa" = "#27ae60")) +
  labs(
    title = "Comparación de Accuracy y Kappa – Cuatro modelos",
    x     = NULL,
    y     = "Valor"
  ) +
  theme_minimal() +
  theme(axis.text.x = element_text(angle = 15, hjust = 1, size = 9))
```
La tabla y gráfico comparativo consolidan el desempeño de los tres modelos evaluados sobre el mismo conjunto de prueba, permitiendo una conclusión directa sobre cuál configuración es más adecuada para predecir la diferencia etaria entre cónyuges divorciados en Guatemala del año 2010-2019.

El Modelo 2, con el RF con tuning por cross-validation (ntree=500, mtry=6 óptimo) obtuvo el mejor desempeño con 91.1% de accuracy y Kappa de 0.866, superando al Modelo 1 en 1.77 puntos porcentuales y al Modelo 3 en 21.26 puntos. Su ventaja no es solo numérica: el mtry fue seleccionado con evidencia estadística mediante 5 folds de CV, lo que le otorga mayor respaldo metodológico frente a los otros dos modelos cuyos hiperparámetros fueron definidos manualmente.

Modelo 1 sirvió como baseline sólido. Con 89.4% de accuracy y Kappa de 0.839, el Modelo 1 demuestra que un Random Forest con muchos árboles y mtry alto ya captura bien la estructura del problema incluso sin tuning. La diferencia respecto al Modelo 2 es pequeña, lo que sugiere que este dataset tiene señal predictiva suficientemente clara como para que incluso una configuración no optimizada funcione bien.

Modelo 3 sirvió como evidencia del límite inferior. La caída a 69.9% de accuracy con ntree=100 y mtry=2 no indica que Random Forest sea un algoritmo débil, sino que los hiperparámetros importan. La curva OOB sin estabilizar del Modelo 3 confirma que 100 árboles es insuficiente para que el bosque converja en este dataset.

## Conclusión final

Con base en la comparación de los tres modelos, el Modelo 2 es seleccionado como modelo final por obtener el mayor Accuracy (91.1%) y Kappa (0.866), con hiperparámetros respaldados por validación cruzada de 5 folds. 

