---
title: "Proyecto_Mineria"
author: "Alejandro Anton, Adrián González, Jose Ordoñez, Daniela Ramírez"
date: "2026-02-09"
output: html_document
---
```{r librerias}
library(haven)
library(dplyr)
library(purrr)
library(janitor)
library(stringr)
library(readr)
library(ggplot2)
library(cluster)
```


```{r leer y corregir datos}
archivos <- list.files(
  "./datos/",
  pattern = "divorcios.*\\.sav$",
  full.names = TRUE
)

divorcios <- map_df(archivos, function(x) {
  
  df <- read_sav(x, user_na = TRUE) %>% 
    zap_labels() %>%
    clean_names()

  df[] <- lapply(df, as.character)
  
  df$anio <- str_extract(basename(x), "\\d{4}")
  
  return(df)
})

# Convertir tipos correctamente
divorcios <- divorcios %>%
  mutate(across(
    everything(),
    ~ type.convert(.x, as.is = TRUE)
  ))

divorcios$anio <- as.integer(divorcios$anio)

# Reemplazar valores perdidos codificados
divorcios <- divorcios %>%
  mutate(
    edadhom = na_if(edadhom, 999),
    edadmuj = na_if(edadmuj, 999)
  )

```

```{r semilla-reproducibilidad}
# Semilla fija para garantizar replicabilidad de muestreos (Shapiro-Wilk)
# y de algoritmos estocásticos (K-means) en todo el documento.
set.seed(123)
```

```{r verificacion-post-carga}
# Verificación de integridad antes de cualquier inferencia (buenas prácticas EDA).
vars_num <- names(divorcios)[sapply(divorcios, is.numeric)]
n_na <- as.integer(divorcios %>% select(all_of(vars_num)) %>% summarise(across(everything(), ~ sum(is.na(.x))))[1, ])
tabla_verif <- data.frame(
  variable = vars_num,
  n_NA = n_na,
  min = sapply(divorcios[vars_num], min, na.rm = TRUE),
  max = sapply(divorcios[vars_num], max, na.rm = TRUE)
)
# Detección de edades fuera de rango plausible [18, 100]
fuera_rango_edad <- divorcios %>%
  summarise(
    edadhom_fuera = sum(!is.na(edadhom) & (edadhom < 18 | edadhom > 100)),
    edadmuj_fuera = sum(!is.na(edadmuj) & (edadmuj < 18 | edadmuj > 100))
  )
n_duplicados <- sum(duplicated(divorcios))
knitr::kable(tabla_verif, caption = "Verificación post-carga: valores faltantes y rangos por variable numérica")
cat("\nFilas duplicadas:", n_duplicados, "\n")
cat("Edad hombre fuera de [18, 100]:", fuera_rango_edad$edadhom_fuera, "| Edad mujer fuera de [18, 100]:", fuera_rango_edad$edadmuj_fuera, "\n")
```

La verificación de integridad de los datos es un requisito previo a cualquier inferencia o modelado. El resumen anterior permite detectar valores faltantes, rangos inverosímiles y duplicados. La fijación de una semilla única al inicio del análisis asegura que todos los resultados que dependen de aleatoriedad (muestreos, K-means) sean reproducibles por cualquier revisor o replicador del estudio.

```{r variables numericas}
numericas <- sapply(divorcios, is.numeric)
names(divorcios)[numericas]

edades <- divorcios %>%
  select(edadhom, edadmuj)

```
```{r resumen numericas}
summary(edades)

sapply(edades, mean, na.rm = TRUE)
sapply(edades, sd, na.rm = TRUE)

# Coeficientes de asimetría y curtosis (fórmula muestral)
skewness_muestral <- function(x) {
  x <- x[!is.na(x)]
  n <- length(x)
  m <- mean(x)
  s <- sd(x)
  if (s == 0) return(NA)
  (sum((x - m)^3) / n) / (s^3)
}
kurtosis_muestral <- function(x) {
  x <- x[!is.na(x)]
  n <- length(x)
  m <- mean(x)
  s <- sd(x)
  if (s == 0) return(NA)
  (sum((x - m)^4) / n) / (s^4) - 3
}
tabla_forma <- data.frame(
  variable = names(edades),
  media = sapply(edades, mean, na.rm = TRUE),
  mediana = sapply(edades, median, na.rm = TRUE),
  sd = sapply(edades, sd, na.rm = TRUE),
  asimetria = sapply(edades, skewness_muestral),
  curtosis = sapply(edades, kurtosis_muestral)
)
knitr::kable(round(tabla_forma, 4), caption = "Resumen de forma: media, mediana, desv. típica, asimetría y curtosis")

lapply(names(edades), function(v) {
  hist(edades[[v]],
       main = paste("Distribución", v),
       xlab = "Edad",
       col = "lightblue")
})

lapply(edades, function(x) {
  shapiro.test(sample(x[!is.na(x)], 5000))
})
```

```{r ic-medias-edad}
# Intervalos de confianza 95% para la media de cada edad
ic_edadhom <- t.test(divorcios$edadhom, conf.level = 0.95)
ic_edadmuj <- t.test(divorcios$edadmuj, conf.level = 0.95)
tabla_ic <- data.frame(
  variable = c("edadhom", "edadmuj"),
  media_est = c(ic_edadhom$estimate, ic_edadmuj$estimate),
  ic_inf = c(ic_edadhom$conf.int[1], ic_edadmuj$conf.int[1]),
  ic_sup = c(ic_edadhom$conf.int[2], ic_edadmuj$conf.int[2])
)
knitr::kable(round(tabla_ic, 3), caption = "IC 95% para la media de edad")
```

Se evaluó la normalidad de las variables edad del hombre y edad de la mujer mediante la prueba de Shapiro-Wilk. Para la edad de los hombres se obtuvo un estadístico W = 0.9217 con p < 0.05, mientras que para la edad de las mujeres W = 0.9292 con p < 0.05. En ambos casos se rechaza la hipótesis nula de normalidad, concluyendo que las variables no siguen una distribución normal. *Con muestras grandes, la prueba de Shapiro-Wilk es muy sensible a desviaciones pequeñas de la normalidad; por ello el rechazo debe complementarse con la magnitud del efecto (asimetría y curtosis) y con el análisis gráfico, no solo con el p-valor.*

El análisis gráfico mediante histogramas y la comparación entre media y mediana evidencian que ambas variables presentan asimetría positiva (sesgo hacia la derecha), caracterizada por una mayor concentración de observaciones en edades medias y una cola extendida hacia edades más altas. La asimetría y la curtosis reportadas en la tabla refuerzan esta lectura: valores positivos de asimetría indican cola derecha, y la curtosis informa sobre el peso de las colas respecto a una normal. Ante el rechazo de normalidad y la asimetría observada, las comparaciones o inferencias posteriores deberían apoyarse en métodos no paramétricos o robustos cuando sea pertinente.

En contexto demográfico, la concentración en edades medias (aproximadamente 25–40 años) es coherente con la etapa del ciclo vital en que más se formalizan divorcios (población en edad laboral y reproductiva), mientras que la cola hacia edades mayores refleja divorcios en etapas tardías. Los intervalos de confianza para la media (tabla anterior) cuantifican la incertidumbre de las estimaciones: la media de la edad del hombre y de la mujer en la población de divorcios queda acotada por los respectivos IC 95%.


```{r}
names(divorcios)
```

## Variables categóricas
```{r Conversión factor}
# Nominales
divorcios$depreg  <- factor(divorcios$depreg)
divorcios$mupreg  <- factor(divorcios$mupreg)
```

```{r}
# Mes como ordinal
niveles_meses <- c(
  "Enero", "Febrero", "Marzo", "Abril", "Mayo", "Junio",
  "Julio", "Agosto", "Septiembre", "Octubre", "Noviembre", "Diciembre"
)

divorcios$mesreg <- factor(
  divorcios$mesreg,
  levels = niveles_meses,
  ordered = TRUE
)
```

```{r Tablas de frecuencia}
tabla_frecuencia <- function(variable) {
  freq_abs <- table(variable, useNA = "ifany")
  freq_rel <- prop.table(freq_abs)

  data.frame(
    Categoria = names(freq_abs),
    Frecuencia = as.numeric(freq_abs),
    Proporcion = round(as.numeric(freq_rel), 4)
  )
}
```

# Departamento de registro
```{r}
divorcios %>%
  count(depreg, sort = TRUE)
```

# Municipio de registro (top 10)
```{r}
divorcios %>%
  count(mupreg, sort = TRUE) %>%
  head(10)
```


# Año de registro
```{r}
divorcios %>%
  count(anio)
```


# Grupo étnico del hombre
```{r}
divorcios %>%
  count(grethom, sort = TRUE)
```


# Grupo étnico de la mujer
```{r}
divorcios %>%
  count(gretmuj, sort = TRUE)
```


```{r}
# Convertir variables a numéricas
divorcios <- divorcios %>%
  mutate(
    edad_hombre = as.numeric(edadhom),
    edad_mujer  = as.numeric(edadmuj),
    esc_hombre  = as.numeric(eschom),
    esc_mujer   = as.numeric(escmuj)
  )

# Dataset para correlación
datos_cor <- divorcios %>%
  select(
    edad_hombre,
    edad_mujer,
    esc_hombre,
    esc_mujer
  ) %>%
  tidyr::drop_na()


# Matriz de correlación
matriz_cor <- cor(
  datos_cor,
  method = "pearson",
  use = "complete.obs"
)

# Tabla de correlación
knitr::kable(
  round(matriz_cor, 3),
  caption = "Matriz de correlación de divorcios en Guatemala"
)
```

```{r scatter-correlacion}
# Verificación gráfica de linealidad y homocedasticidad para los pares de la matriz.
datos_scatter <- divorcios %>%
  select(edadhom, edadmuj, eschom, escmuj) %>%
  tidyr::drop_na()
# Edad hombre vs mujer
ggplot(datos_scatter, aes(x = edadhom, y = edadmuj)) +
  geom_point(alpha = 0.15) +
  geom_smooth(method = "lm", se = TRUE, color = "darkblue") +
  labs(title = "Edad del hombre vs. edad de la mujer", x = "Edad hombre", y = "Edad mujer") +
  theme_minimal()
# Edad vs escolaridad (hombre)
ggplot(datos_scatter, aes(x = edadhom, y = eschom)) +
  geom_point(alpha = 0.15) +
  geom_smooth(method = "lm", se = TRUE, color = "darkgreen") +
  labs(title = "Edad del hombre vs. escolaridad del hombre", x = "Edad hombre", y = "Escolaridad") +
  theme_minimal()
# Edad vs escolaridad (mujer)
ggplot(datos_scatter, aes(x = edadmuj, y = escmuj)) +
  geom_point(alpha = 0.15) +
  geom_smooth(method = "lm", se = TRUE, color = "darkred") +
  labs(title = "Edad de la mujer vs. escolaridad de la mujer", x = "Edad mujer", y = "Escolaridad") +
  theme_minimal()
```

Según criterios de magnitud habituales (p. ej. Cohen: bajo |r| < 0.3, moderado 0.3–0.5, alto > 0.5), las correlaciones de la matriz pueden clasificarse para interpretar la fuerza de la asociación lineal. Los diagramas de dispersión con línea de tendencia y banda de confianza permiten valorar de forma visual el supuesto de linealidad y la homocedasticidad aproximada de los residuos. *Importante:* la correlación no implica causalidad. Las asociaciones observadas pueden estar confundidas por edad, cohorte o contexto institucional; las conclusiones se limitan a asociaciones en el registro de divorcios analizado y no a efectos causales.

## Validación de supuestos
```{r}
# Supuesto 1: Concentración en el departamento de Guatemala

tabla_departamento <- divorcios %>%
  count(depreg, sort = TRUE)

# Mostrar todos los departamentos
print(tabla_departamento, n = nrow(tabla_departamento))


# Supuesto 2: Tendencia creciente en divorcios

tabla_anio <- divorcios %>%
  count(anio) %>%
  arrange(anio)

print(tabla_anio)

# Convertir año a factor para gráfico 
tabla_anio$anio <- factor(tabla_anio$anio)

ggplot(tabla_anio, aes(x = anio, y = n)) +
  geom_col(fill = "steelblue") +
  geom_text(aes(label = n), vjust = -0.3, size = 3) +
  labs(title = "Divorcios por año (2010–2019)",
       x = "Año",
       y = "Frecuencia") +
  theme_minimal()


# Supuesto 3 y 4: Correlaciones entre edades y escolaridad

datos_corr <- divorcios %>%
  select(edadhom, edadmuj, eschom, escmuj) %>%
  na.omit()

matriz_cor <- cor(datos_corr)

print(matriz_cor)

# Supuesto 5: Relación entre edad y escolaridad

cor_edad_eschom <- matriz_cor["edadhom", "eschom"]
cor_edad_escmuj <- matriz_cor["edadmuj", "escmuj"]

cat("Correlación edad_hombre - escolaridad_hombre:", cor_edad_eschom, "\n")
cat("Correlación edad_mujer - escolaridad_mujer:", cor_edad_escmuj, "\n")


```
El análisis permitió confirmar algunos supuestos iniciales (concentración geográfica, tendencia creciente y similitud entre cónyuges) y refutar otros (relación entre edad y escolaridad). Esto demuestra que, aunque ciertas intuiciones iniciales se sostienen con los datos, otras no encuentran respaldo empírico.

La validación explícita de cada supuesto permitió que los datos guiaran las conclusiones, cumpliendo con el enfoque exploratorio requerido.

## Gráficos exploratorios
```{r}
# Histograma edad hombre
ggplot(divorcios %>% filter(!is.na(edadhom)), 
       aes(x = edadhom)) +
  geom_histogram(fill = "darkgreen", bins = 30) +
  labs(title = "Distribución de edad del hombre",
       x = "Edad",
       y = "Frecuencia") +
  theme_minimal()

# Histograma edad mujer
ggplot(divorcios %>% filter(!is.na(edadmuj)), 
       aes(x = edadmuj)) +
  geom_histogram(fill = "purple", bins = 30) +
  labs(title = "Distribución de edad de la mujer",
       x = "Edad",
       y = "Frecuencia") +
  theme_minimal()

# Top 10 departamentos
divorcios %>%
  count(depreg, sort = TRUE) %>%
  head(10) %>%
  ggplot(aes(x = reorder(depreg, n), y = n)) +
  geom_col(fill = "darkred") +
  geom_text(aes(label = n), hjust = -0.2, size = 3) +
  coord_flip() +
  labs(title = "Top 10 departamentos con más divorcios",
       x = "Departamento",
       y = "Frecuencia") +
  theme_minimal()

```
Los histogramas de edad del hombre y de la mujer muestran una distribución asimétrica positiva, con mayor concentración entre los 25 y 40 años y una cola extendida hacia edades mayores. Este patrón confirma los resultados obtenidos mediante la prueba de Shapiro-Wilk, donde se rechazó la normalidad.

El gráfico de los diez departamentos con mayor número de divorcios evidencia una fuerte concentración territorial. El departamento de Guatemala supera ampliamente al resto, lo cual refuerza el supuesto de centralización del fenómeno.

## f) Clustering
```{r}
# Preparación de datos
datos_cluster <- divorcios %>%
  select(edadhom, edadmuj, eschom, escmuj) %>%
  na.omit()

datos_scaled <- scale(datos_cluster)

# Método del codo
wss <- sapply(1:6, function(k){
  kmeans(datos_scaled, centers = k, nstart = 10)$tot.withinss
})

plot(1:6, wss, type = "b",
     xlab = "Número de clusters",
     ylab = "Suma de cuadrados intra-cluster",
     main = "Método del codo")

# Aplicación K-means
set.seed(123)
modelo_kmeans <- kmeans(datos_scaled, centers = 3, nstart = 25)

datos_cluster$cluster <- modelo_kmeans$cluster

# Evaluación con silhouette
sil <- silhouette(modelo_kmeans$cluster, dist(datos_scaled))
print(mean(sil[, 3]))

# Resumen por cluster
resumen_cluster <- datos_cluster %>%
  group_by(cluster) %>%
  summarise(across(everything(), mean))

print(resumen_cluster)
```
Se aplicó el algoritmo K-means utilizando como variables la edad del hombre, la edad de la mujer y el nivel educativo de ambos cónyuges. Previamente, las variables fueron estandarizadas para evitar sesgos por diferencias de escala.

El método del codo indicó que tres clusters constituyen una solución adecuada, ya que a partir de k = 3 la reducción de la suma de cuadrados cluster se estabiliza.

El coeficiente promedio de silhouette fue 0.38, lo cual indica una separación moderada entre los grupos.


