---
title: "Proyecto_Mineria"
author: "Alejandro Anton, Adrián González, Jose Ordoñez, Daniela Ramírez"
date: "2026-02-09"
output: html_document
---
```{r librerias}
library(haven)
library(dplyr)
library(purrr)
library(janitor)
library(stringr)
library(readr)
library(ggplot2)
library(cluster)
```


```{r leer y corregir datos}
archivos <- list.files(
  "./datos/",
  pattern = "divorcios.*\\.sav$",
  full.names = TRUE
)

divorcios <- map_df(archivos, function(x) {
  
  df <- read_sav(x, user_na = TRUE) %>% 
    zap_labels() %>%
    clean_names()

  df[] <- lapply(df, as.character)
  
  df$anio <- str_extract(basename(x), "\\d{4}")
  
  return(df)
})

# Convertir tipos correctamente
divorcios <- divorcios %>%
  mutate(across(
    everything(),
    ~ type.convert(.x, as.is = TRUE)
  ))

divorcios$anio <- as.integer(divorcios$anio)

# Reemplazar valores perdidos codificados
divorcios <- divorcios %>%
  mutate(
    edadhom = na_if(edadhom, 999),
    edadmuj = na_if(edadmuj, 999)
  )

```

```{r variables numericas}
numericas <- sapply(divorcios, is.numeric)
names(divorcios)[numericas]

edades <- divorcios %>%
  select(edadhom, edadmuj)

```
```{r resumen numericas}
summary(edades)

sapply(edades, mean, na.rm = TRUE)
sapply(edades, sd, na.rm = TRUE)

lapply(names(edades), function(v) {
  hist(edades[[v]],
       main = paste("Distribución", v),
       xlab = "Edad",
       col = "lightblue")
})

set.seed(123)

lapply(edades, function(x) {
  shapiro.test(sample(x[!is.na(x)], 5000))
})

```
Se evaluó la normalidad de las variables edad del hombre y edad de la mujer mediante la prueba de Shapiro-Wilk.

Para la edad de los hombres se obtuvo un estadístico W = 0.9217 con p < 0.05, mientras que para la edad de las mujeres W = 0.9292 con p < 0.05. En ambos casos se rechaza la hipótesis nula de normalidad, concluyendo que las variables no siguen una distribución normal.

El análisis gráfico mediante histogramas y la comparación entre media y mediana evidencian que ambas variables presentan asimetría positiva (sesgo hacia la derecha), caracterizada por una mayor concentración de observaciones en edades medias y una cola extendida hacia edades más altas.


```{r}
names(divorcios)
```


```{r}
library(ggplot2)

nacimientos <- nacimientos %>%
  mutate(
    edad_madre = as.numeric(edadm),
    edad_padre = as.numeric(edadp),
    peso_libras = as.numeric(libras),
    hijos_vivos = as.numeric(tohivi)
  )

```


```{r}
ggplot(nacimientos, aes(x = edad_madre)) +
  geom_histogram(bins = 30) +
  labs(
    title = "Distribución de la edad de la madre",
    x = "Edad de la madre",
    y = "Frecuencia"
  )
```

```{r}
ggplot(nacimientos, aes(x = factor(hijos_vivos), y = edad_madre)) +
  geom_boxplot() +
  labs(
    title = "Edad de la madre según el número de hijos vivos",
    x = "Número de hijos vivos",
    y = "Edad de la madre"
  )
```

```{r}
ggplot(nacimientos, aes(x = edad_madre, y = peso_libras)) +
  geom_point(alpha = 0.3) +
  labs(
    title = "Relación entre la edad de la madre y el peso del recién nacido",
    x = "Edad de la madre",
    y = "Peso del recién nacido (libras)"
  )

```

## Variables categóricas
```{r Conversión factor}
# Nominales
divorcios$depreg  <- factor(divorcios$depreg)
divorcios$mupreg  <- factor(divorcios$mupreg)
```

```{r}
# Mes como ordinal
niveles_meses <- c(
  "Enero", "Febrero", "Marzo", "Abril", "Mayo", "Junio",
  "Julio", "Agosto", "Septiembre", "Octubre", "Noviembre", "Diciembre"
)

divorcios$mesreg <- factor(
  divorcios$mesreg,
  levels = niveles_meses,
  ordered = TRUE
)
```

```{r Tablas de frecuencia}
tabla_frecuencia <- function(variable) {
  freq_abs <- table(variable, useNA = "ifany")
  freq_rel <- prop.table(freq_abs)

  data.frame(
    Categoria = names(freq_abs),
    Frecuencia = as.numeric(freq_abs),
    Proporcion = round(as.numeric(freq_rel), 4)
  )
}
```

# Departamento de registro
```{r}
divorcios %>%
  count(depreg, sort = TRUE)
```

# Municipio de registro (top 10)
```{r}
divorcios %>%
  count(mupreg, sort = TRUE) %>%
  head(10)
```


# Año de registro
```{r}
divorcios %>%
  count(anio)
```


# Grupo étnico del hombre
```{r}
divorcios %>%
  count(grethom, sort = TRUE)
```


# Grupo étnico de la mujer
```{r}
divorcios %>%
  count(gretmuj, sort = TRUE)
```


```{r}
# Convertir variables a numéricas
divorcios <- divorcios %>%
  mutate(
    edad_hombre = as.numeric(edadhom),
    edad_mujer  = as.numeric(edadmuj),
    esc_hombre  = as.numeric(eschom),
    esc_mujer   = as.numeric(escmuj)
  )

# Dataset para correlación
datos_cor <- divorcios %>%
  select(
    edad_hombre,
    edad_mujer,
    esc_hombre,
    esc_mujer
  ) %>%
  tidyr::drop_na()


# Matriz de correlación
matriz_cor <- cor(
  datos_cor,
  method = "pearson",
  use = "complete.obs"
)

# Tabla de correlación
knitr::kable(
  round(matriz_cor, 3),
  caption = "Matriz de correlación de divorcios en Guatemala"
)
```


## Validación de supuestos
```{r}
# Supuesto 1: Concentración en el departamento de Guatemala

tabla_departamento <- divorcios %>%
  count(depreg, sort = TRUE)

# Mostrar todos los departamentos
print(tabla_departamento, n = nrow(tabla_departamento))


# Supuesto 2: Tendencia creciente en divorcios

tabla_anio <- divorcios %>%
  count(anio) %>%
  arrange(anio)

print(tabla_anio)

# Convertir año a factor para gráfico 
tabla_anio$anio <- factor(tabla_anio$anio)

ggplot(tabla_anio, aes(x = anio, y = n)) +
  geom_col(fill = "steelblue") +
  geom_text(aes(label = n), vjust = -0.3, size = 3) +
  labs(title = "Divorcios por año (2010–2019)",
       x = "Año",
       y = "Frecuencia") +
  theme_minimal()


# Supuesto 3 y 4: Correlaciones entre edades y escolaridad

datos_corr <- divorcios %>%
  select(edadhom, edadmuj, escohom, escomuj) %>%
  na.omit()

matriz_cor <- cor(datos_corr)

print(matriz_cor)

# Supuesto 5: Relación entre edad y escolaridad

cor_edad_escohom <- matriz_cor["edadhom", "escohom"]
cor_edad_escomuj <- matriz_cor["edadmuj", "escomuj"]

cat("Correlación edad_hombre - escolaridad_hombre:", cor_edad_escohom, "\n")
cat("Correlación edad_mujer - escolaridad_mujer:", cor_edad_escomuj, "\n")


```
El análisis permitió confirmar algunos supuestos iniciales (concentración geográfica, tendencia creciente y similitud entre cónyuges) y refutar otros (relación entre edad y escolaridad). Esto demuestra que, aunque ciertas intuiciones iniciales se sostienen con los datos, otras no encuentran respaldo empírico.

La validación explícita de cada supuesto permitió que los datos guiaran las conclusiones, cumpliendo con el enfoque exploratorio requerido.

## Gráficos exploratorios
```{r}
# Histograma edad hombre
ggplot(divorcios %>% filter(!is.na(edadhom)), 
       aes(x = edadhom)) +
  geom_histogram(fill = "darkgreen", bins = 30) +
  labs(title = "Distribución de edad del hombre",
       x = "Edad",
       y = "Frecuencia") +
  theme_minimal()

# Histograma edad mujer
ggplot(divorcios %>% filter(!is.na(edadmuj)), 
       aes(x = edadmuj)) +
  geom_histogram(fill = "purple", bins = 30) +
  labs(title = "Distribución de edad de la mujer",
       x = "Edad",
       y = "Frecuencia") +
  theme_minimal()

# Top 10 departamentos
divorcios %>%
  count(depreg, sort = TRUE) %>%
  head(10) %>%
  ggplot(aes(x = reorder(depreg, n), y = n)) +
  geom_col(fill = "darkred") +
  geom_text(aes(label = n), hjust = -0.2, size = 3) +
  coord_flip() +
  labs(title = "Top 10 departamentos con más divorcios",
       x = "Departamento",
       y = "Frecuencia") +
  theme_minimal()

```
Los histogramas de edad del hombre y de la mujer muestran una distribución asimétrica positiva, con mayor concentración entre los 25 y 40 años y una cola extendida hacia edades mayores. Este patrón confirma los resultados obtenidos mediante la prueba de Shapiro-Wilk, donde se rechazó la normalidad.

El gráfico de los diez departamentos con mayor número de divorcios evidencia una fuerte concentración territorial. El departamento de Guatemala supera ampliamente al resto, lo cual refuerza el supuesto de centralización del fenómeno.

## f) Clustering
```{r}
# Preparación de datos
datos_cluster <- divorcios %>%
  select(edadhom, edadmuj, escohom, escomuj) %>%
  na.omit()

datos_scaled <- scale(datos_cluster)

# Método del codo
wss <- sapply(1:6, function(k){
  kmeans(datos_scaled, centers = k, nstart = 10)$tot.withinss
})

plot(1:6, wss, type = "b",
     xlab = "Número de clusters",
     ylab = "Suma de cuadrados intra-cluster",
     main = "Método del codo")

# Aplicación K-means
set.seed(123)
modelo_kmeans <- kmeans(datos_scaled, centers = 3, nstart = 25)

datos_cluster$cluster <- modelo_kmeans$cluster

# Evaluación con silhouette
sil <- silhouette(modelo_kmeans$cluster, dist(datos_scaled))
print(mean(sil[, 3]))

# Resumen por cluster
resumen_cluster <- datos_cluster %>%
  group_by(cluster) %>%
  summarise(across(everything(), mean))

print(resumen_cluster)
```
Se aplicó el algoritmo K-means utilizando como variables la edad del hombre, la edad de la mujer y el nivel educativo de ambos cónyuges. Previamente, las variables fueron estandarizadas para evitar sesgos por diferencias de escala.

El método del codo indicó que tres clusters constituyen una solución adecuada, ya que a partir de k = 3 la reducción de la suma de cuadrados cluster se estabiliza.

El coeficiente promedio de silhouette fue 0.38, lo cual indica una separación moderada entre los grupos.


